---
title: "RNaseq pipeline"
author: "Brocker Noé;"
date: "2026-02-18"
output: html_document
---


Setup

```{r setup, include=FALSE, message=FALSE, warning=FALSE}
knitr::opts_chunk$set(echo = FALSE)

rm(list = ls())
set.seed(42)

libs <- c("SummarizedExperiment", "DESeq2", "ExploreModelMatrix",
          "data.table", "ComplexHeatmap", "apeglm", "GEOquery",
          "tidyverse", "Seurat", "fgsea", "cowplot", "reshape2",
          "corrplot", "clustree", "EnhancedVolcano",
          "clusterProfiler", "org.Mm.eg.db", "enrichplot", 
          "msigdbr", "plotly", "openxlsx", "jsonlite", "httr", "OmnipathR", "decoupleR", "pheatmap")

# Installation de BiocManager si nécessaire
if (!requireNamespace("BiocManager", quietly = TRUE)) {
  install.packages("BiocManager")
}


# Tout le reste passe par BiocManager (qui gère aussi les packages CRAN)
failed <- c()
for (pkg in libs) {
  if (!requireNamespace(pkg, quietly = TRUE)) {
    tryCatch(
      BiocManager::install(pkg, ask = FALSE, update = FALSE),
      error = function(e) message("Échec installation : ", pkg, "\n", e)
    )
  }
  tryCatch(
    suppressPackageStartupMessages(library(pkg, character.only = TRUE)),
    error = function(e) failed <<- c(failed, pkg)
  )
}
if (length(failed) > 0) cat("Packages non chargés :", paste(failed, collapse = ", "), "\n")

rm(list = ls())
```


Recherche du fichier depuis le GSE

```{r metadata}
gse <- getGEO("GSE213406", GSEMatrix = TRUE)
```

Pour l'exemple, on prendra ici le GSE213406

```{r data}
GSE_num <- readline(prompt = "Entrez le numéro GSE (ex: GSE213406) : ")

gse_supp <- getGEOSuppFiles(GSE_num, fetch_files = FALSE)
print(gse_supp)

url <- readline(prompt = "Coller l'url: ")

url <- "https://ftp.ncbi.nlm.nih.gov/geo/series/GSE213nnn/GSE213406/suppl//GSE213406_myo_counts.txt.gz"

counts <- fread(cmd = paste("curl -s", url), header = TRUE)


head(counts)
```







# Traitement


## Bulk


```{r PCA}


keep <- rowSums(counts >= 10) >= 2
counts_filt <- counts[keep, ]

log_counts <- log2(counts_filt + 1)
pca <- prcomp(t(log_counts), scale. = TRUE)

plot(pca$x[,1], pca$x[,2],
     col = condition,
     pch = 19,
     xlab = paste0("PC1 (", round(summary(pca)$importance[2,1]*100,1), "%)"),
     ylab = paste0("PC2 (", round(summary(pca)$importance[2,2]*100,1), "%)"))

legend("topright", legend = levels(condition),
       col = seq_along(levels(condition)), pch = 19)

```


```{r}
rm(url,gse_supp)


conditions <- c("Sham", "Sham", "Sham", "OV", "OV", "OV", "OV")
col_data <- data.frame(condition = factor(conditions))


count_data <- as.data.frame(counts[, -1])  
rownames(count_data) <- counts$Geneid
# Créer l’objet DESeq2

dds <- DESeqDataSetFromMatrix(countData = count_data,
                              colData = col_data,
                              design = ~ condition)

dds <- dds[rowSums(counts(dds)) > 1, ]

dds <- DESeq(dds)
res <- results(dds, contrast = c("condition", "OV", "Sham"))

res <- res[order(res$pvalue), ]


head(res)
```

Pour l'analyse en bulk avec Deseq2, on a besoin des raw_counts et d'un vecterus du plan d'éxpérience (ici les 3 premieres colonne était le groupe contrôle, les 4 autres étaient les souris Overload). Deseq2 a besoin d'un format data.frame pour fonctionner et que le nom de chaque lignes soient le nom d'un gène. Les conditions passe ensuite en dataframes en tant que facteur

##### PCA


```{r}
# VST blind sur ton dds existant
vst_pca <- assay(vst(dds, blind = TRUE))

# Convertir rownames en symboles
rownames(vst_pca) <- gene_symbols[rownames(vst_pca)]
vst_pca <- vst_pca[!is.na(rownames(vst_pca)), ]
vst_pca <- vst_pca[!duplicated(rownames(vst_pca)), ]

# PCA
pca <- prcomp(t(vst_pca), scale. = FALSE)

# Dataframe
pca_df <- as.data.frame(pca$x[, 1:2])
pca_df$sample <- rownames(pca_df)
pca_df$group <- gsub("[0-9]", "", pca_df$sample)

# Variance expliquée
var_explained <- round(summary(pca)$importance[2, 1:2] * 100, 1)

# Plot
ggplot(pca_df, aes(x = PC1, y = PC2, color = group, label = sample)) +
  geom_point(size = 4) +
  ggrepel::geom_text_repel() +
  scale_color_manual(values = c("OV" = "#D73027", "Sham" = "#4575B4")) +
  labs(title = "PCA - OV vs Sham",
       x = paste0("PC1 (", var_explained[1], "%)"),
       y = paste0("PC2 (", var_explained[2], "%)"),
       color = NULL) +
  theme_classic()
```


```{r}
gene_symbols <- mapIds(
  org.Mm.eg.db,
  keys      = rownames(res),
  column    = "SYMBOL",
  keytype   = "ENSEMBL",
  multiVals = "first"
)
gene_symbols[is.na(gene_symbols)] <- rownames(res)[is.na(gene_symbols)]


gene_symbols_all <- mapIds(
  org.Mm.eg.db,
  keys = rownames(res),
  column = "SYMBOL",
  keytype = "ENSEMBL",
  multiVals = "list"
)

# Find which Ensembl IDs had multiple matches
multi <- gene_symbols_all[lengths(gene_symbols_all) > 1]
head(multi)

rm(list = c("conditions", "col_data", "counts"))
```

Pour s'assurer de l'interprétabilité, on transforme tous les identifians de gène de ce jeu de donnée par leur identifiant unique (gene symboles unqiue au niveau internationale). On sélectionne la première occurence quand els gèens sont maldéfinis et on peut controler les ont du être sélectionné

### Volcano plot
```{r}
rm(multi)


degs <- res[res$pval < 0.05 & abs(res$log2FoldChange) > 1, ]

top_genes <- head(rownames(res), 10)  # Top 10 triés par pvalue

labels_filtered <- ifelse(rownames(as.data.frame(res)) %in% top_genes,
                          gene_symbols,
                          "")



volcano <- EnhancedVolcano(
  as.data.frame(res),
  lab            = labels_filtered,
  x              = "log2FoldChange",
  y              = "padj",
  pCutoff        = 0.05,
  FCcutoff       = 1,
  title          = "Volcano Plot – OV vs Sham",
  subtitle       = bquote(italic("Mus musculus")),
  col            = c("grey70", "#2196F3", "#FF9800", "#F44336"),
  colAlpha       = 0.6,
  pointSize      = 2.0,
  labSize        = 3.5,
  drawConnectors = TRUE,
  widthConnectors= 0.5,
  xlim           = c(-8, 8),
  legendPosition = "right",
  max.overlaps = 130

)

print(volcano)
```
On effectue un premier volcano plot nous donnant une idée de quelles gènes sont exprimés différentiellemetn en anntons les 10 gènes les plus significatifs


```{r plotly, message=FALSE, warning=FALSE}
res_df <- as.data.frame(res)
res_df$gene    <- gene_symbols
res_df$ensembl <- rownames(res)

# Remplacer les padj NA par 1 pour l'affichage
res_df$padj[is.na(res_df$padj)] <- 1

# 2. Catégoriser les gènes
res_df$category <- case_when(
  res_df$padj < 0.05 & res_df$log2FoldChange >  1 ~ "Upregulé",
  res_df$padj < 0.05 & res_df$log2FoldChange < -1 ~ "Downregulé",
  TRUE                                              ~ "NS"
)

# 3. Couleurs
color_map <- c(
  "Upregulé"   = "#F44336",
  "Downregulé" = "#2196F3",
  "NS"         = "grey70"
)

# 4. Volcano plotly
volcano_plotly <- plot_ly(
  data   = res_df,
  x      = ~log2FoldChange,
  y      = ~-log10(padj),
  type   = "scatter",
  mode   = "markers",
  color  = ~category,
  colors = color_map,
  alpha  = 0.6,
  marker = list(size = 5),
  
  # Tooltip interactif au survol
  text = ~paste0(
    "<b>", gene, "</b><br>",
    "Ensembl : ", ensembl, "<br>",
    "log2FC : ", round(log2FoldChange, 3), "<br>",
    "padj : ", formatC(padj, format = "e", digits = 2), "<br>",
    "baseMean : ", round(baseMean, 1)
  ),
  hoverinfo = "text"
) %>%
  
  # Lignes de seuil
  add_segments(x = -8,  xend = 8,  y = -log10(0.05), yend = -log10(0.05),
               line = list(dash = "dash", color = "black", width = 1),
               showlegend = FALSE, hoverinfo = "none") %>%
  add_segments(x = 1,   xend = 1,  y = 0, yend = max(-log10(res_df$padj), na.rm = TRUE),
               line = list(dash = "dash", color = "black", width = 1),
               showlegend = FALSE, hoverinfo = "none") %>%
  add_segments(x = -1,  xend = -1, y = 0, yend = max(-log10(res_df$padj), na.rm = TRUE),
               line = list(dash = "dash", color = "black", width = 1),
               showlegend = FALSE, hoverinfo = "none") %>%
  
  # Mise en forme
  layout(
    title = list(text = "<b>Volcano Plot – OV vs Sham</b><br><i>Mus musculus</i>",
                 font = list(size = 16)),
    xaxis = list(title = "log2 Fold Change", range = c(-8, 8),
                 zeroline = TRUE, zerolinecolor = "lightgrey"),
    yaxis = list(title = "-log10(padj)"),
    legend = list(title = list(text = "<b>Catégorie</b>")),
    plot_bgcolor  = "white",
    paper_bgcolor = "white",
    hovermode     = "closest"
  )

# 5. Affichage
volcano_plotly %>%   toWebGL()


```


On obtient un volcano plot interactif (pour ceux ayant plotly)

A partir d'ici, on peut passer directement à l'analyse ORA et GSEA [ici](#cible)



## Single-Cell

```{r}

pbmc.data <- Read10X(data.dir = "C:\\Users\\noebr\\Desktop\\RNA-Seq\\scRNAseq\\filtered_gene_bc_matrices\\hg19")
pbmc <- CreateSeuratObject(counts = pbmc.data, project = "pbmc3k", min.cells = 3, min.features = 200)
```


### Downstream Analysis 


#### Quality Controle

```{r}
pbmc[["percent.mt"]] <- PercentageFeatureSet(pbmc, pattern = "^MT-")



plot1 <- FeatureScatter(pbmc, feature1 = "nCount_RNA", feature2 = "percent.mt")
plot2 <- FeatureScatter(pbmc, feature1 = "nCount_RNA", feature2 = "nFeature_RNA")
plot1 + plot2

```

On filtre les résultats en focntion de notre tissues


```{r}
pbmc <- subset(pbmc, subset = nFeature_RNA > 200 & nFeature_RNA < 2500 & percent.mt < 5)
```
 
 Ici, on souhaite éviter les cellules avec un très faible nombre de gènes (généralemetn des cellules vides/ ou des gouttes), celles avec un nombre très élevé (risque de doublons de cellules); Le % de lecture qui map avec le génome mitochondriale (dépend du type de tissu, mais un % élevé indique une mauvaise qualité de culture ou une cellule entrain de mourir).
 
 Pour définir le seuil de nFeature_RNA min, on utilise en générale Q1-1,5IQR ou le seuil bas du mode principale. Lorsque l'on utilise les graphes, on cherche a enlever un amas en bas à gauche avec une discontinuité claire. 
 
 Pour le seuil de nFeature_RNA max, le seuil doit exclure les cellules qui casse la linéarité, il ne doit pas exclure trop de cellules (On peut se baser sur le top 1 à 2% des valeurs ou Q3 +1,5IQR)
 Pour le seuil mitochondriale, on se base sur un violin plot où assimilé et prennont le seuil ou la densité chute fortement (en générale µ + 2sd)
 
 
 
 **On revisualise les résultats afin de regarder si les seuils suppriment des celluels simialires et si il n'y a pas de modifications des clsuters de la PCA.**
 
#### Normalisation des données

```{r}
pbmc <- NormalizeData(pbmc, normalization.method = "LogNormalize", scale.factor = 10000)
```

  On utilise LogNormalize lorsque l'on suppose que les différences de profondeur sont le biais principale et que la majorité des gènes ne change pas d'une cellule à l'autre. Sinon, on peut utilsier la méthode **SCTransform** (réduit le bruit technique, pour les datasets hétérogènes, permet l'intégration multi-échantillons).
  Pour le scale factor, on essaye de prendre un ordre de grandeur proche de la médiane (dépend de la technologie de séquançage), mais il n'a pas d'imapct fort sur le reste
  
  
##### Calcul des gènes les plus variables

```{r}
pbmc <- FindVariableFeatures(pbmc, selection.method = "vst", nfeatures = 2000)
top10 <- head(VariableFeatures(pbmc), 10)

plot1 <- VariableFeaturePlot(pbmc)
plot2 <- LabelPoints(plot = plot1, points = top10, repel = TRUE, nudge = 0, ynudge = 0)
plot2
```

  On cherche ici quelles sont les gènes qui varient le plus d'une cellule à l'autre (très éxprimé dans certaines et très peu dans d'autres), facilitant ensuite l'analyse de la PCA. La méthode vst est la plus courante et robuste; on utilise mean.var.plot pour reproduire des analyses anciennes.Le nFeatures varie entre 1000 et 5000 selon la taille du dataset. On compare ensite la strucure de la PCA jusqu'à ce qu'elle soit stable. On peut égalemetn choisir le nombre de nom de gène affichés
  
  **SI SCTransform a été utilisé, les gènes les plus variables ont déja été calculé**
  
#### Scaling des données 

```{r}
all.genes <- rownames(pbmc)
pbmc <- ScaleData(pbmc, features = all.genes)
```
  
Cette étape est l'étape final de préparation à la PCA

#### Visualisation 


```{r}
pbmc <- RunPCA(pbmc, features = VariableFeatures(object = pbmc))
```



```{r}
DimPlot(pbmc, reduction = "pca")
```

Ce graphe permet de visualiser les 2 premières dimension de la PCA

```{r}
DimHeatmap(pbmc, dims = 1:15, cells = 500, balanced = TRUE)


#rempl  cer 1:3 par 1:15, le 1:3 sert seulemetn à l'export html
```

Cela permet de voir quelles sont les gènes les plus explciatifs des premières dimensions de la PCA. Pour savoir combien de dimension garder, on peut utiliser 2 méthodes : JAckStrawPlot (très efficace et précis, mais coûteux en temps de calcul) ou ElbowPlot

##### JackStraw

```{r}
pbmc <- JackStraw(pbmc, num.replicate = 100)
pbmc <- ScoreJackStraw(pbmc, dims = 1:20)

JackStrawPlot(pbmc, dims = 1:15)
```

Le nombre de dimension dépend du dataset entre 15 et 40. On ne garde que les dimensions les plus éxplicatives (p-values faibles)

##### ElbowPlot

```{r}

ElbowPlot(pbmc)

```

On peut noter que les dernière dimensions peuvent donnée des informations pour les spécialistes permettant d'identifier des clusters rares de certaines cellules.

#### Clustering

```{r}

pbmc <- FindNeighbors(pbmc, dims = 1:10)
pbmc <- FindClusters(pbmc, resolution = 0.5, algorithm = 1)


```

On peut refaire ce clsutering autant de fosi que nécessaire en changeant le nombre de dimension gardé.
La resolution est comprise entre 0,4 et 1,2 pour 3000 cellules. Plus on augmente ce chiffre, plus on augmetne le nombre de clusters. Pour des datasets larges, il faut augmenter la résolution.
On peut sélectionner l'algorithme que l'on shoauite (Louvain ou SLM; voir [ici](https://satijalab.org/seurat/reference/findclusters) )

##### Visualisation

On va utiliser une UMAP pour **aider** à identifier les différent type cellulaires.

```{r}
pbmc <- RunUMAP(pbmc, dims = 1:10)
DimPlot(pbmc, reduction = "umap")
```

##### Sauvegarde des Premiers résultats

Ces précédentes étapes étaient intenses en calculs, on sauve donc le résultat quelque aprt pour ne plus avoir à le refaire.

```{r}
# saveRDS(pbmc, file = "../output/pbmc_tutorial.rds")
```

### Identifications des cellules
##### Identification des Biomarkers différentiellement exprimés

###### Identification d'un cluster


Pour distinguer le cluster 2 par exemple (différence avec tout les autres)
```{r}


cluster2.markers <- FindMarkers(pbmc, ident.1 = 2)
head(cluster2.markers, n = 5)
```
On peut utiliser différente méthode de calcul (wilcoxon apr défault ou bien roc avec test.use = "roc", ou encore DESeq2 voir [ici](https://satijalab.org/seurat/reference/findmarkers))



Pour distinguer le cluster 5 par exemple du cluster 0 et 3

```{r}
cluster5.markers <- FindMarkers(pbmc, ident.1 = 5, ident.2 = c(0, 3))
head(cluster5.markers, n = 5)

```





Pour distinguer chaque marker de chaque cluster comparer au reste des cellules

```{r}
pbmc.markers <- FindAllMarkers(pbmc, only.pos = TRUE, verbose=TRUE)
pbmc.markers %>%
    group_by(cluster) %>%
    dplyr::filter(avg_log2FC > 1)
```


Une fois les marqueurs obtenues, on peut les visualiser afin de pouvoir attribuer des types cellulaires à nos clusters.


```{r}
VlnPlot(pbmc, features = c("MS4A1", "CD79A"))
```

Il suffit de remplacer par le nom de gènes d'intérêt.


Pour les placer sur la UMAP :

```{r}
FeaturePlot(pbmc, features = c("MS4A1", "GNLY", "CD3E", "CD14", "FCER1A", "FCGR3A", "LYZ", "PPBP",
    "CD8A"))
```


Pour voir sur la Heatmap par cluster

```{r}
pbmc.markers %>%
    group_by(cluster) %>%
    dplyr::filter(avg_log2FC > 1) %>%
    slice_head(n = 10) %>%
    ungroup() -> top10
DoHeatmap(pbmc, features = top10$gene) + NoLegend()
```




###### Remplacement du nom sur la UMAP

```{r}
new.cluster.ids <- c("Naive CD4 T", "CD14+ Mono", "Memory CD4 T", "B", "CD8 T", "FCGR3A+ Mono",
    "NK", "DC", "Platelet")
names(new.cluster.ids) <- levels(pbmc)
pbmc <- RenameIdents(pbmc, new.cluster.ids)
DimPlot(pbmc, reduction = "umap", label = TRUE, pt.size = 0.5) + NoLegend()
```




### Integration de plusierus dataset similaires (entre 2 conditions)

voir [ici](https://satijalab.org/seurat/articles/integration_introduction)


## ORA et GSEA   {#cible}

Récupération du fichier gene_pathways depuis github.

```{r}



data <- read.delim("https://raw.githubusercontent.com/brockern/RNAseq_LBFA_V1/main/Gene_pathways.txt", header = TRUE, sep = "\t", stringsAsFactors = FALSE)
```




Si besoin de récupérer des identifiants unique de gènes souris, mettre el nom des gènes noté dans symbols et rempalcer taxid=9606 par 10090

On utilise ici pour les analsyes suivantes des pathways prédéfinis du poitn de vue métaboliques

### ORA (analyse de sureprésentation)




```{r}
term2gene <- data[, c("pathway", "gene_symbol.10090.")]


res$symbol <- gene_symbols

DEGs <- subset(res, padj < 0.05 & abs(log2FoldChange) > 1)
tes_DEGs <- na.omit(DEGs$symbol)

```

```{r}

ora_result <- enricher(
  gene = tes_DEGs,          # vecteur de tes gènes différentiellement exprimés
  TERM2GENE = term2gene,
 # pvalueCutoff = 0.05,
  #qvalueCutoff = 0.2
)

head(ora_result)
```


On cherhce a regarder dans un des pathways significatifs (ici OXPHOS) comment bouge les gènes associés
```{r}
oxphos_genes <- strsplit(ora_result@result["PPP", "geneID"], "/")[[1]]

res_symbols <- as.data.frame(res)
res_symbols$symbol <- gene_symbols

res_symbols %>%
  filter(symbol %in% oxphos_genes) %>%
  summarise(up = sum(log2FoldChange > 0, na.rm=T),
            down = sum(log2FoldChange < 0, na.rm=T))
```


### GSEA



```{r}

pathways <- split(term2gene$gene_symbol.10090., term2gene$pathway)

res_gsea <- as.data.frame(res)

res_gsea <- res_gsea[order(abs(res_gsea$log2FoldChange), decreasing = TRUE), ]
res_gsea <- res_gsea[!duplicated(res_gsea$symbol), ]


ranked_genes <- setNames(res_gsea$log2FoldChange, res_gsea$symbol)
ranked_genes <- sort(ranked_genes, decreasing = TRUE)

# Lancer fgsea
gsea_result <- fgsea(
  pathways  = pathways,
  stats     = ranked_genes
)

gsea_result
```


#### NES Graphes


```{r}
gsea_df <- as.data.frame(gsea_result)

# Ordonner par NES
gsea_df <- gsea_df[order(gsea_df$NES), ]

# Colonne de significativité
gsea_df$significant <- ifelse(gsea_df$padj < 0.05, "padj < 0.05", "NS")

# Plot
ggplot(gsea_df, aes(x = NES, y = reorder(pathway, NES), fill = significant)) +
  geom_bar(stat = "identity") +
  scale_fill_manual(values = c("padj < 0.05" = "#D73027", "NS" = "grey70")) +
  geom_vline(xintercept = 0, linetype = "dashed") +
  labs(
    title = "GSEA - Metabolic Pathways",
    x = "Normalized Enrichment Score (NES)",
    y = NULL,
    fill = NULL
  ) +
  theme_classic() +
  theme(axis.text.y = element_text(size = 10))
```


#### ENrichement plot


```{r}
gsea_result2 <- GSEA(
  geneList  = ranked_genes,
  TERM2GENE = term2gene,
  pvalueCutoff = 1,
  eps = 0
)


gseaplot2(gsea_result2, 
          geneSetID = "LTP",
          title = "LTP",
          color = "green",
          base_size = 12,
          rel_heights = c(1.5, 0.5, 1),
          subplots = 1:3,
          pvalue_table = FALSE)
```


#### LEading edges


On cherche quelles sont les gènes ayant le pls d'effet sur une voie métabolqiue


```{r}
leading_edge <- gsea_result[, c("pathway", "NES", "padj", "leadingEdge")]

# Pour une voie spécifique
gsea_result[gsea_result$pathway == "FAO", "leadingEdge"][[1]]


sig_pathways <- gsea_result[gsea_result$padj < 0.05, ]

all_leading_edge <- lapply(sig_pathways$leadingEdge, unlist)
names(all_leading_edge) <- sig_pathways$pathway

# Voir tous les gènes uniques
all_genes <- unique(unlist(all_leading_edge))

```
```{r}

# Extraire les données d'expression normalisées pour ces gènes
vst_matrix <- assay(rlog(dds))  # ou assay(rlog(dds)) si tu as un objet DESeq2

# Filtrer sur les leading edge genes
heatmap_matrix <- vst_matrix[rownames(vst_matrix) %in% rownames(res_gsea)[res_gsea$symbol %in% all_genes], ]

# Remplacer les rownames Ensembl par les symboles
rownames(heatmap_matrix) <- res_gsea[rownames(heatmap_matrix), "symbol"]

leading_edge_vec <- unlist(all_leading_edge)
pathway_vec <- rep(names(all_leading_edge), sapply(all_leading_edge, length))

# Supprimer les doublons
dup <- duplicated(leading_edge_vec)
leading_edge_vec <- leading_edge_vec[!dup]
pathway_vec <- pathway_vec[!dup]

annot_row <- data.frame(Pathway = pathway_vec)
rownames(annot_row) <- leading_edge_vec

# Filtrer sur les gènes présents dans la heatmap
annot_row <- annot_row[rownames(heatmap_matrix), , drop = FALSE]


pheatmap(heatmap_matrix,
         scale = "row",
         annotation_row = annot_row,
         show_rownames = FALSE,
         show_colnames = TRUE,
         clustering_method = "ward.D2",
         color = colorRampPalette(c("navy", "white", "firebrick"))(100),
         main = "Leading Edge Genes - Metabolic Pathways z score")
```

###### Facteur de transcritpion

```{r}

# Charger CollecTRI pour la souris
collectri <- get_collectri(organism = "mouse", split_complexes = FALSE)



mat_symbols <- mat
rownames(mat_symbols) <- gene_symbols[rownames(mat_symbols)]

# Supprimer les NA
mat_symbols <- mat_symbols[!is.na(rownames(mat_symbols)), ]

# Supprimer les doublons
mat_symbols <- mat_symbols[!duplicated(rownames(mat_symbols)), ]

# Relancer
tf_activities <- run_ulm(
  mat       = mat_symbols,
  network   = collectri,
  .source   = "source",
  .target   = "target",
  .mor      = "mor",
  minsize   = 5
)

# Calculer le score moyen par TF et condition
tf_summary <- tf_activities %>%
  mutate(group = gsub("[0-9]", "", condition)) %>%  # enlève les chiffres → "OV" ou "Sham"
  group_by(source, group) %>%
  summarise(mean_score = mean(score), .groups = "drop") %>%
  tidyr::pivot_wider(names_from = group, values_from = mean_score) %>%
  mutate(diff = OV - Sham) %>%
  arrange(desc(abs(diff)))


top_tf <- tf_summary %>% slice_max(abs(diff), n = 20)

ggplot(top_tf, aes(x = diff, y = reorder(source, diff), 
                   fill = diff > 0)) +
  geom_bar(stat = "identity") +
  scale_fill_manual(values = c("TRUE" = "#D73027", "FALSE" = "#4575B4"),
                    labels = c("Moins actif en OV", "Plus actif en OV")) +
  geom_vline(xintercept = 0, linetype = "dashed") +
  labs(title = "Activité différentielle des TF - OV vs Sham",
       x = "Différence de score (OV - Sham)",
       y = NULL, fill = NULL) +
  theme_classic()



top_tf_names <- top_tf$source

# Filtrer CollecTRI pour ces TF et leurs cibles dans ton leading edge
tf_metabolic <- collectri %>%
  filter(source %in% top_tf_names,
         target %in% all_genes) %>%
  arrange(source)



tf_mat <- tf_metabolic %>%
  select(source, target, mor) %>%
  pivot_wider(names_from = target, values_from = mor, values_fill = 0) %>%
  column_to_rownames("source")

pheatmap(as.matrix(tf_mat),
         color = colorRampPalette(c("#4575B4", "white", "#D73027"))(3),
         breaks = c(-1.5, -0.5, 0.5, 1.5),
         legend_breaks = c(-1, 1),
         legend_labels = c("Répression", "Activation"),
         show_colnames = TRUE,
         show_rownames = TRUE,
         clustering_method = "ward.D2",
         main = "Régulation TF - Gènes métaboliques")
```


```{r}
tf_repressed <- tf_summary %>%
    filter(diff < 0) %>%
    arrange(diff)
```
Les facterus de transcriptions pouvant réguler le métabolismes auraient davantages tendance avoir un score plus bas en Overload qu'en Shame Op.

```{r}
tf_repressed_metabolic <- collectri %>%
  filter(source %in% tf_repressed$source,
         target %in% all_genes) %>%
  arrange(desc(table(source)[source]))


tf_repressed_metabolic <- tf_repressed_metabolic %>%
  rename(Mode_of_regulation = mor) %>%
  mutate(Mode_of_regulation = case_when(
    Mode_of_regulation ==  1  ~ "active",
    Mode_of_regulation == -1  ~ "reprime",
    TRUE ~ NA_character_
  ))
```

Ce sont els TF les moins actifs, ayant pour cibles les gènes métaboliques.


On voit ici ceux yant le plsu de connexions à nos gènes cibles

```{r}
tf_repressed_metabolic %>%
    group_by(source) %>%
    summarise(n_targets = n()) %>%
    left_join(tf_summary, by = "source") %>%
    arrange(diff) %>%  # les plus réprimés en OV en premier
    head(20)
```






# Session Info 
```{r session info}
session_info_to_csv <- function(file = "session.info.csv") {
  si <- sessionInfo()

  # General R info
  general <- data.frame(
    section = "R",
    name    = c("R.version", "Platform", "OS", "Locale"),
    value   = c(
      si$R.version$version.string,
      si$platform,
      paste(Sys.info()[c("sysname", "release")], collapse = " "),
      Sys.getlocale()
    ),
    stringsAsFactors = FALSE
  )

  loaded <- if (length(si$otherPkgs) > 0) {
    data.frame(
      section = "loaded_package",
      name    = names(si$otherPkgs),
      value   = sapply(si$otherPkgs, function(p) p$Version),
      stringsAsFactors = FALSE
    )
  } else {
    data.frame(section = character(), name = character(), value = character(),
               stringsAsFactors = FALSE)
  }

  base <- data.frame(
    section = "base_package",
    name    = si$basePkgs,
    value   = NA_character_,
    stringsAsFactors = FALSE
  )

  out <- rbind(general, loaded, base)
  write.csv(out, file = file, row.names = FALSE)
  invisible(out)  
}

session_info_to_csv()


sessionInfo()
```

